【裁判字號】    88,上易,2958
【裁判日期】    890202
【裁判案由】    偽造文書
【裁判全文】
臺灣高等法院臺中分院刑事判決                  八十八年度上易字第二九五八號
    上  訴  人  臺灣臺中地方法院檢察署檢察官
    被      告  丙○○
    選任辯護人  李慶松
                黃文皇
右上訴人因被告偽造文書案件，不服臺灣臺中地方法院中華民國八十八年九月三十日
第一審判決（民國八十八年度易字第一三七九號，起訴案號：臺灣臺中地方法院檢察
署八十七年度偵字第一九八二九號），提起上訴，本院判決如左：
    主      文
上訴駁回。
    理      由
一、本案經本院審理結果，認第一審判決被告無罪並無不當，應予維持，並引用第一
    審判決書記載之理由（如附件）。
二、上訴人上訴，指摘原判決不當，請求撤銷改判，經核非有理由，應予駁回。
三、被告經合法傳喚無正當理由未到庭，爰不待其陳述而為判決。
四、據上論斷，應依刑事訴訟法第三百六十八條、第三百七十三條、第三百七十一條
    ，判決如主文。
本案經檢察官甲○○到庭執行職務。
中      華      民      國    八十九    年      二      月      二      日
                                  臺灣高等法院臺中分院刑事第八庭
                                        審判長法  官  羅  得  村
                                              法  官  劉  榮  服
                                              法  官  林  輝  煌
右正本證明與原本無異。
不得上訴。
                                              書記官  劉  恒  宏
中      華      民      國    八十九    年      二      月      二      日
                                                                        Ｖ
臺灣臺中地方法院刑事判決                        八十八年度易字第一三七九號
    公  訴  人  臺灣臺中地方法院檢察署檢察官
    被      告  丙○○  男  六十歲（民國○○○年○月○○日生）
                        住臺中市西屯區○○○路○段八二之十八號
                        身分證統一編號：Ｚ000000000號
    選任辯護人  李慶松律師
                黃文皇律師
右列被告因偽造文書案件，經檢察官提起公訴（八十七年度偵字第一九八二九號），
本院判決如左：
    主  文
丙○○無罪。
    理  由
一、公訴意旨略以：被告丙○○明知其父劉羅漢於民國八十三年間因腦中風及其母劉
    張對於八十五年九月二十六日因肺炎、急性呼吸衰竭急診住院，期間另有急性心
    、肺衰竭及敗血症，均已無法親自處理事務，全然欠缺判斷及同意之能力，竟與
    同案被告劉月亭、宋淑芬及廖素棉共同基於使公務員登載不實事項於公文書之概
    括犯意聯絡，自八十五年四月間起至八十七年六月間止，將劉羅漢、劉張對並未
    同意其分別所有坐落臺中市○○區○○段第四八號、同段第九四號、同區○○○
    段第三Ｏ五號之七、第三Ｏ五號之九及第三Ｏ五號土地以贈與或買賣為原因移轉
    所有權與劉月亭、丙○○、劉泳成及宋淑芬等人之不實事項，向臺中市中興地政
    事務所辦理移轉登記，使該事務所之承辦人員將該等不實事項登載於其職務上制
    作之土地登記簿謄本，足以生損害於劉羅漢、劉張對及地政機關地政管理之正確
    性，因認被告涉有刑法第二百十四條之使公務員登載不實事項於公文書罪嫌。
二、公訴意旨認被告丙○○涉犯前開罪嫌係以告發人乙○○之指述、證人劉月亭、宋
    淑芬、廖素棉及劉泳成之證詞及卷附之土地買賣契約書、臺中市中興地政事務所
    函覆之土地登記簿謄本、土地登記申請書及私立中國醫藥學院附設醫院函覆之病
    歷資料可稽，且偵查中經檢察官訊問證人劉羅漢時，該證人因無法理解訊問之事
    項而答非所問，有該署八十七年十一月十日偵訊筆錄可稽為其論據。訊據被告則
    堅詞否認前開犯行，辯稱：劉羅漢自八十三年腦中風後至忠孝診所就診，雖於病
    發當時併有失智現象，但因近幾年已有藥物抑制失智病患之病情，故劉羅漢於八
    十五年至八十七年間之識別能力、精神狀態均處於得自行處理事務之狀態，且伊
    係以六百萬元買受土地，但價金是由伊以前曾提供房地並幫劉羅漢向臺中第九信
    用合作社中港分社、第十一信用合作社四民分社借款所付之利息抵付，嗣後因伊
    無能力再繳交利息，劉羅漢始同意贈與土地給伊等語。
三、按認定不利於被告之事實，須依積極證據，苟積極證據不足為不利於被告事實之
    認定時，即應為有利於被告之認定，更不必有何有利之證據（最高法院三十年度
    上字第八一六號判例參照）。經查，
（一）臺中市○○區○○段第四八號、第九四號、同區○○○段第三Ｏ四號、第三Ｏ
      五之七號、第三Ｏ五之九號及第三Ｏ五號土地係分別於八十五年三月二十七日
      、八十五年八月十四日、八十六年十月十三日、八十六年十一月十三日及八十
      七年四月十六日作成土地登記申請書，並於同日或翌日向臺中市稅捐稽徵處申
      報增值稅，再分別於八十五年四月二十二日、八十五年十月一日、八十六年十
      二月十日、八十六年十一月二十七日及八十七年六月十二日向臺中市中興地政
      事務所申請土地所有權移轉登記，有該所八十七年十月八日八七中興地所一字
      第一三二Ｏ四號函附之前開土地登記申請書影本及土地登記謄本附卷可稽，雖
      劉羅漢於八十五年十二月四日至同年月九日住院期間意識呈嗜睡狀態，有運動
      性失語症及認知障礙，嚴重干擾思考判斷之能力及影響自行處理事務的能力；
      八十六年一月十日至同年月二十日住院期間神智不清，右側肢體無力經手術引
      流左側大腦血腫後神智較清醒，能緩慢下床，於此段期間應無思考判斷之能力
      ，無法自行處理事務；八十六年八月三十一日至同年九月十日因急性尿瀦留住
      院，經檢查診斷為前列腺肥大造成尿瀦留而接受尿道前列腺刮除手術，另被診
      斷為老年性痴呆，乃因其腦萎縮造成其智力、理性思考、記憶力等神經精神行
      為的退化，處事能力亦同樣會衰退等情及劉張對於八十五年九月二十六日至同
      年十一月十八日因肺炎、急性呼吸衰竭，住院急診便插管使用呼吸器，住院後
      診察另有急性心、腎衰竭敗血症，一直住在加護病房中，應無法親自處理事務
      等情，分別有財團法人私立中國醫藥學院附設醫院八十八年七月十六日院歷
      字第八八Ｏ七一二八四號函及八十七年十二月三日歷字第八七一九六Ｏ號函
      覆之病歷資料在卷足憑，然前開說明均係就劉羅漢、劉張對病發住院期間之精
      神狀況所為之述，互核前開土地登記申請書之作成日期均係在劉羅漢及劉張
      對未住院之期間乙情觀之，則渠等於前開文書作成日期之精神狀況，能否自行
      處理事務厥為本案應行調查之重點，其嗣後於檢察官偵訊時縱因無法理解訊問
      之事項而答非所問容足以認定偵訊時之精神狀況已無法具備自行處理事務之能
      力，然縱與制作土地登記申請書時是否具備自行處理事務之能力係屬二事，要
      難以嗣後之精神狀況推論制作土地登記申請書時亦屬於相同之精神狀況，其理
      至明。
（二）依八十三年間為劉羅漢診療之醫師王明祥證稱：劉羅漢係於八十三年八月九日
      至同年月三十日至忠孝診所因栓塞性腦中風、腦末萎縮併發失智症入院診治，
      目前這一、二年內已有很好的藥物可治療，有很好的效果等語，復依其庭呈之
      高雄醫學院神經內科副教授劉景寬醫師譯校之阿爾茲海默氏症－退化型老年失
      智症說明資料亦載有：「乙醯膽鹼酯解抑制劑被證實具有改善記憶力及心智
      功能、改善行為異常及病人處理一般生活事務的能力。」等情觀之，足見劉羅
      漢罹患之老年失智症並非處於絕對惡化而全無治療可能性之情況，是其於未住
      院期間之意識狀態尚無積極證據證明係處於絕對不能自行處理事務之狀態，又
      劉張對係於八十五年九月二十六日至同年十一月十八日因肺炎、急性呼吸衰竭
      、急性心、腎衰竭敗血症而於醫院加護病房治療，然其住院前亦無相關證據證
      明係處於心神喪失或精神耗弱之情況，參以證人即臺中市西屯區惠來里里長廖
      慶麟於本院審理時結證稱：劉羅漢自八十三年至過世前每年農曆正月十五日、
      八月十五日及十月十五日廟會時均會在場，並與伊握手，講話較慢不清楚等語
      ；證人即鄰居廖英戀亦結證稱：劉羅漢只有說話較不清楚，但意思很清楚，八
      十七年間還曾拿一千元向伊購買檳榔等語，顯見劉羅漢於八十三年至八十七年
      間雖罹患老年失智症，然尚非全然喪失自行處理事務之能力，即告發人乙○○
      亦不否認土地登記申請書上劉羅漢之簽名字體與劉羅漢平常簽名相同，字體相
      符乙情，適足認定前開土地登記申請書確係經劉羅漢同意後所制作，並經其親
      自簽名。
（三）證人劉月亭、宋淑芬及廖素棉均否認共犯本案，劉月亭證稱：伊是劉羅漢的女
      兒，八十年間劉羅漢向伊借款四百多萬元，嗣劉羅漢乃將土地過戶給伊，並以
      四百萬元之借款抵付價金等語，並提出臺中市第九信用合作社定期質押放款帳
      卡以實其說；宋淑芬證稱：伊於八十七年四月間與劉羅漢簽訂契約，劉羅漢說
      話不清楚，但精神狀況非常清楚，由他媳婦解釋給他聽，他點頭說好等語，並
      提出不動產買賣契約書、匯款回條及土地增值稅繳款書資為佐證；廖素棉證稱
      ：前開土地所有權移轉登記申請均係由伊所辦理，是丙○○以電話聯絡要辦理
      土地過戶，伊再到渠等住處與劉羅漢直接接洽，伊有詳細詢問劉羅漢有關土地
      過戶事宜，劉羅漢均點頭說是，臺中市○○區○○段第九四號土地登記申請書
      係因劉張對不會簽名，所以由劉羅漢拿劉張對的印章給伊用印，嗣由劉羅漢簽
      名等語，另證人劉泳成證稱：劉羅漢是我爺爺，因我是長孫故他將一筆土地贈
      與給我，而事情是我父母親處理，劉羅漢中風後，無法親自處理事務，但我們
      都會徵詢他的意見等語，顯見渠等均未就被告丙○○涉犯前開罪嫌有所證述，
      亦難以渠等之證詞為被告丙○○不利之認定。
    綜上所述，復查無其他積極證據足資證明劉羅漢、劉張對於制作土地登記申請書
    時係處於無法親自處理事務之情況，自難認被告以劉羅漢、劉張對簽具之土地申
    請書申請土地所有權移轉登記有何公訴人所指之使公務員登載不實事項於公文書
    之行為，核屬不能證明被告犯罪，應諭知被告無罪之判決。
據上論斷，應依刑事訴訟法第三百零一條第一項，判決如主文。
中      華      民      國      八十八      年    九    月      三十    日
                                    法  官  陳  得  利
右正本證明與原本無異。
如不服本判決，應於判決送達後十日內，向本院提出上訴狀。
                                    書記官
中      華      民      國      八十八      年    九    月      三十    日


司法院資訊處製作；財團法人民間司法改革基金會備份。
